臺灣高等法院臺中分院民事判決　九十年度上字第四四四號
　　上　訴　人　　丙○○
　　被　上訴人　　甲○○○
　　兼訴訟代理人　乙○○
右當事人間請求塗銷所有權移轉登記事件，上訴人對於中華民國九十年五月二十二日
台灣苗栗地方法院八十九年度訴字第三四號第一審判決提起上訴，本院判決如左：
    主    文
上訴駁回。
第二審訴訟費用由上訴人負擔。
    事    實
甲、上訴人方面：
一、聲明：求為判決：
  (一)原判決廢棄。
  (二)請求確認被上訴人間於民國（下同）八十七年九月十五日就坐落苗栗市○○段一
    二一之二地號，及同段一二二地號，面積分別為○．○一○三公頃、○．○○三
    六公頃等二筆土地，權利範圍均為二分之一之買賣行為無效。
  (三)被上訴人甲○○○應將前述二筆土地於八十七年九月十五日向苗栗市地政事務所
    所為之移轉登記予以塗銷。
  (四)第一、二審訴訟費用由被上訴人等負擔。
二、陳述及證據：除與第一審判決所載者相同，予以引用外，補稱：
  (一)原審判決意旨略以，被上訴人甲○○○持有對被上訴人乙○○之支付命令，及被
    上訴人甲○○○提出苗栗市農會民國（以下同）八十三年十一月二日起至八十四
    年一月五日止之活期儲蓄存款存摺載明資金往來為憑，並據以認為被上訴人間之
    買賣非基於通謀虛偽意思表示。惟被上訴人甲○○○所稱之借貸事實係於訴外人
    鄭淦來經營之志鴻汽車企業公司透過被上訴人乙○○持票據十一紙向其陸續借款
    ，而系爭十一張支票之票期九張為八十三年九月十五日起至同年月三十日止，二
    張為同年十月三日至同年月八日止，與被上訴人提出之苗栗市農會存摺自八十三
    年十一月二日起至八十四年一月五日止資金往來明細毫無相干，原審竟於其十一
    張支票借貸時間與其提出之資金往來明細時間不符之情況下，採信被上訴人所辯
    ，並為上訴人敗訴之判決，顯有未洽。
  (二)又鄭淦來透過被上訴人乙○○背書，持票向被上訴人甲○○○調現，則何以甲○
    ○○未提示支票？且鄭淦來該支票於八十三年九月十五日以前即已遭拒絕往來，
    被上訴人甲○○○何以仍願收受支票而調借現款予鄭淦來？是渠等所述借款事實
    ，顯然違背經驗法則，原判決疏未審酌，顯有不當。
乙、被上訴人方面：
一、聲明：求為判決：
  (一)上訴駁回。
  (二)訴訟費用由上訴人負擔。
二、陳述：除與第一審判決所載者相同，予以引用外，補稱：
  (一)上訴人所主張之系爭支票，係已兌現之支票，與本件債權之資金來往無關。系爭
    十張支票之提出，乃上訴人於原審質疑被上訴人乙○○背書之真實性，為證明訴
    外人鄭淦來與被上訴人甲○○○間之支票往來皆由被上訴人乙○○背書之確實性
    ，乃由銀行應被上訴人之請求，影印予被上訴人以供證明之用，與本案債權無涉
    。
  (二)又被上訴人甲○○○與鄭淦來之票據來往頻繁且多為遠期支票，加以均由被上訴
    人乙○○背書，自較易使其產生信賴，縱有於拒決往來後再予收受並調借之情，
    亦係受債務人之欺瞞所致，尚難遽認雙方之合意有通謀虛偽之情。
三、證據：補提支付命令、和解書、苗栗市農會活儲存摺、新竹國際銀行函等影本各
    一份。
    理    由
一、本件上訴人主張：被上訴人乙○○向伊借款一百萬元，於伊取得支付命令後，行
    將實施強制執行之際，竟意圖損害債權，將伊所有坐落苗栗市○○段一二一之二
    地號，及同段一二二地號等二筆土地（下稱系爭土地），與被上訴人甲○○○通
    謀虛偽為買賣行為，並將系爭土地移轉登記予甲○○○，被上訴人二人顯係以通
    謀虛偽意思表示逃避強制執行，被上訴人間之買賣行為應屬無效，移轉登記亦應
    予塗銷等語。
二、被上訴人則以：乙○○確因票據上背書人責任而積欠甲○○○二百二十萬元之票
    據債務，此有原審法院核發之支付命令為證；乙○○係為抵償上開票據債務而將
    系爭土地折讓與甲○○○，並非通謀虛偽為買賣行為，至上訴人所主張之系爭支
    票，乃上訴人於原審質疑被上訴人乙○○背書之真實性，為證明訴外人鄭淦來與
    被上訴人甲○○○間之支票往來皆由被上訴人乙○○背書之確實性，以為立證方
    法之用，尚與本案債權無涉等語，資為抗辯。
三、查上訴人主張被上訴人乙○○向伊借款一百萬元，因未清償，伊已取得執行名義
    即確定之支付命令；另乙○○將其所有坐落苗栗市○○段一二一之二地號，及同
    段一二二地號，權利範圍均為二分之一之土地，與被上訴人甲○○○訂定買賣契
    約，以公告現值新台幣二百零四萬五千零九元五角賣與甲○○○，並移轉登記予
    甲○○○等情，業據原審法院調閱八十七年度促字第三四二七號支付命令事件卷
    宗查證屬實，並有卷附系爭土地買賣所有權移轉契約書、系爭土地登記謄本可稽
    ，且被上訴人等所不爭執，堪信上訴人此部分之主張為真實。
四、按各當事人就其所主張有利於己之事實，均應負舉證之責，故一方已有適當之證
    明者，相對人欲否認其主張，即不得不更舉反證（最高法院十九年上字第二三四
    五號判例參照）。經查本件被上訴人等抗辯被上訴人乙○○因票據背書人責任而
    對另被上訴人甲○○○負有新台幣（以下同）二百二十萬元之票據債務，並經核
    發支付命令確定在案等語，業據原審法院調閱八十七年度促字第七二七六號支付
    命令卷宗查證屬實；而被上訴人甲○○○據以對乙○○聲請核發支付命令之七項
    支票債權，該等支票背面均有被上訴人乙○○之背書，及甲○○○確曾貸與訴外
    人鄭淦來二百二十萬元，而取得上開支票等情，分別有前開八十七年度促字第七
    二七六號支付命令事件卷宗所附之支票影本，及甲○○○於民國（以下同）八十
    三年十一月二日起至八十四年一月五日止之苗栗市農會活期儲蓄存款帳戶（帳號
    00000000000000）存摺載明資金往來明細足憑，自堪認被上訴人
    間關於該二百二十萬元之票據債務應屬存在，而非事後虛偽捏造。另參以被上訴
    人乙○○為清償上開票據債務，除將上開系爭土地移轉登記予甲○○○外，尚依
    被上訴人二人間所訂和解書第二條約定（見原審卷第四十頁），償付上開票據債
    務不足部分計十五萬四千六百九十一元予甲○○○，有卷附票號ＦＦ00000
    00號、票據金額十五萬四千六百九十一元之臺灣銀行支票乙紙，及苗栗市農會
    八十九年度苗市農信字第二號函可稽，益徵被上訴人乙○○為抵償此項債務而將
    系爭土地移轉予甲○○○，並非出於通謀虛偽意思表示；否則，其當無於移轉土
    地後復支付十五萬餘元，藉以逃避強制執行之理，故本件被上訴人二人間關於系
    爭土地之移轉行為，應非基於通謀虛偽意思表示甚明。
五、至於被上訴人甲○○○所提出以志鴻汽車企業公司為發票人，分別以新竹國際商
    業銀行及臺灣銀行苗栗分行為付款人，並經被上訴人乙○○背書之支票十一紙，
    其發票日雖介於八十三年九月十五日至同年十月八日之間（參原審卷第六十三頁
    至第七十二頁），而屬密集借款，固與被上訴人所陳訴外人鄭淦來係於八十四年
    間起至八十五年間簽發上開支票，且鄭淦來係有借有還等語不符（見原審八十九
    年七月二十六日言詞辯論筆錄），惟上開系爭支票僅在用以證明訴外人鄭淦來與
    被上訴人甲○○○間前此之支票往來皆由被上訴人乙○○背書之間接事實，與本
    件債權之資金來往無涉，況時至今日業已相距六年有餘，被上訴人甲○○○對此
    之記憶容有時間倒錯或模糊之處，然被上訴人既已提出上開借款之資金來源證明
    ，則被上訴人甲○○○確有借款予鄭淦來乙情，已堪認定，自不能以被上訴人就
    借款經過及支票有無兌現之陳述與事實有所出入，遽認被上訴人甲○○○借款予
    鄭淦來之經過係虛偽捏造。又被上訴人甲○○○就該上開支票固未於發票日起一
    年內提示付款，亦未行使追索權，迨至八十七年間始聲請核發支付命令，且發票
    人志鴻公司及背書人乙○○均未提出時效抗辯，惟債權人就其債權於何時行使，
    誠屬債權人行使權利之自由，而票據債務人志鴻公司、乙○○是否主張時效抗辯
    ，亦屬渠等權利，殊無強制其行使權利之可言，況被上訴人乙○○與甲○○○間
    有姻親關係，被上訴人乙○○未就該項票據債務對甲○○○主張時效抗辯，亦屬
    人情之常，是尚無從以被上訴人甲○○○遲延主張權利，及被上訴人乙○○未主
    張時效抗辯，即遽認定被上訴人二人間之票據債務係屬虛偽。此外，上訴人復未
    能更舉其他立證方法證明被上訴人二人間之債務係虛偽捏造，揆諸首揭說明，尚
    難為有利於上訴人之認定。
六、綜上所述，上訴人既不能證明被上訴人間之債務係虛偽捏造，從而，上訴人求為
    確認被上訴人間就系爭土地所為之買賣行為無效及被上訴人甲○○○應向苗栗市
    地政事務所就系爭土地所為之移轉登記予以塗銷，自非有理，原審為上訴人敗訴
    之判決，核無違誤。上訴意旨指摘原判決不當，求予廢棄改判，為無理由。
七、本件事證已臻明確，兩造其餘攻擊防禦方法，核與判決結果並無影響，茲不贅言
    。
八、據上論結，本件上訴為無理由，依民事訴訟法第四百四十九條第一項、第七十八
    條，判決如主文。
中　　　華　　　民　　　國　　九十一　　年　　　一　　　月　　二十二　　日
~B1民事第三庭審判長法　官　陳照德
~B2　　　　　　　　法　官　蔡王金全
~B3　　　　　　　　法　官　陳成泉
右為正本係照原本作成。
如對本判決上訴，須於收受判決送達後二十日內向本院提出上訴書狀，其未表明上訴
理由者，應於提出上訴後二十日內向本院提出上訴理由書（須按他造人數附具繕本）
，並繳納送達用雙掛號郵票拾份（每份參拾肆元）。
上訴時應提出委任律師或具有律師資格之人之委任狀；委任有律師資格者，另應附具
律師及格證書及釋明委任人與受任人有民事訴訟法第四百六十六條之一第一項但書或
第二項（詳附註）所定關係之釋明文書影本。
~B 　 　　　　　　書記官　劉恒宏
中　　　華　　　民　　　國　　九十一　　年　　　一　　　月　　二十四　　日
附註：
民事訴訟法第四百六十六條之一（第一項、第二項）
對於第二審判決上訴，上訴人應委任律師為訴訟代理人。但上訴人或其法定代理人具
有律師資格者，不在此限。
上訴人之配偶、三親等內之血親、二親等內之姻親，或上訴人為法人、中央或地方機
關時，其所屬專任人員具有律師資格並經法院認為適當者，亦得為第三審訴訟代理人
。
                                                                        Ｈ
